臺灣高等法院民事判決
110年度上字第839號
上  訴  人  高啟峯  
訴訟代理人  郭登富律師
被  上訴人  高啟嘉  

上列當事人間請求返還定存金事件，上訴人對於中華民國110年5
月21日臺灣新北地方法院109年度訴字第2434號第一審判決提起
上訴，並為訴之減縮，本院於110年11月24日言詞辯論終結，判
決如下：
    主      文
上訴駁回。
第二審訴訟費用由上訴人負擔。
    事實及理由
壹、程序方面：
　  按訴狀送達後，原告不得將原訴變更或追加他訴。但擴張或
　　減縮應受判決事項之聲明者，不在此限，民事訴訟法第255
　　條第1項第3款定有明文。本件上訴人於原審依民法第294 條
    第1 項、第297 條規定，請求被上訴人給付新臺幣（下未標
    示幣別者同）400萬元及自起訴狀繕本送達翌日起算法定遲
    延利息，嗣於本院請求被上訴人給付374萬3293元及自起訴
    狀繕本送達翌日起算法定遲延利息(下稱系爭款項，見本院
    卷第312頁)，核屬減縮應受判決事項之聲明，依上規定，應
    予准許，先予敘明。 
貳、實體方面：　　　 　　
一、上訴人主張：兩造為兄弟，兩造母親高鄭碧霞（已於民國10
    9年3月30日死亡）在澳洲有外匯定存，於99年11月20日書立
    聲明書（下稱系爭聲明）委託被上訴人保管，嗣於104年7月
    13日由高淑靜以高鄭碧霞名義，將澳幣16萬3739.18元匯至
    被上訴人臺北富邦商業銀行保生分行帳戶（下稱被上訴人帳
    戶），被上訴人於同年月31日將之兌換為374萬3293元。高
    鄭碧霞於109 年3 月14日書立債權讓與書（下稱系爭債權讓
    與書），同意無條件將系爭款項之債權全部讓與伊，並由伊
    向被上訴人為請求，伊已將債權讓與通知被上訴人，然被上
    訴人拒絕返還。又如認聲明書有贈與之意，則主張高鄭碧霞
    有以系爭債權讓與書撤銷贈與之意（見本院卷第315頁）
　　等語。爰依民法第294 條第1 項、第297 條規定，求為命被
    上訴人返還374萬3293元之本息（未繫屬本院者，下不贅述
    ）。原審為上訴人敗訴之判決，上訴人不服，提起上訴。並
    上訴聲明：㈠原判決關於駁回後開第二項之部分，及該部分
    假執行之聲請暨訴訟費用之裁判，均廢棄；㈡被上訴人應給
    付上訴人374萬3293元，及自起訴狀繕本送達翌日起至清償
    日止，按年息5%計算之利息；㈢願供擔保請准宣告假執行。 
二、被上訴人則以：高鄭碧霞於99年11月20日書立系爭聲明，係贈與伊系爭款項之意，伊該時在大陸地區工作，而不在場，嗣經高淑靜於102年5月間告知上情，贈與契約於斯時成立，高淑靜復於104年7月13日，代理高鄭碧霞將澳幣16萬3739.18元匯至伊之帳戶，伊於同年月31日將之兌換為374萬3293元，並向高鄭碧霞致謝，即同意受贈系爭款項等語，資為抗辯。並答辯聲明：㈠上訴駁回；㈡如受不利判決，願供擔保請准宣告免為假執行。
三、查，高鄭碧霞與訴外人高根寶共育有7名子女，分別為長女
    高淑容、次女周高淑薰、長子即上訴人、次子高啟昇、三女
    高淑靜、三子即被上訴人、四子高啟詔。高鄭碧霞於104 年
    7 月13日委託高淑靜將澳幣16萬3739.18元匯至被上訴人帳
    戶，高鄭碧霞於109年3月30日死亡之事實，為兩造所不爭執
    （見本院卷第54頁），並有匯款單、被上訴人帳戶、繼承系
    統表可據（見原審調字卷第19、57、59頁、原審卷第41頁）
    ，堪信為真實。
四、上訴人主張系爭款項為高鄭碧霞委託被上訴人保管，高鄭碧
    霞已同意將系爭款項之債權全部讓與伊，依民法第294 條第
    1 項、第297 條規定，請求被上訴人返還伊系爭款項等語，
    為被上訴人所否認，並以前詞置辯。經查：
　㈠按主張權利或其他法律效果存在者，應就其權利或法律上效
    果發生之特別要件事實，負舉證責任。故當事人主張有金錢
    消費寄託關係存在，須就其發生所須具備之特別要件即金錢
    之移轉占有及寄託意思表示互相一致負舉證之責任；蓋當事
    人移轉金錢占有之原因容有多端，或為買賣，或為贈與，或
　　為借貸或為其他之法律關係，尚不得僅以金錢之移轉占有，
　　即可推論授受金錢之雙方間當然有消費寄託關係存在。倘僅
　　證明有金錢之移轉占有，而未證明該雙方當事人有寄託意思
 　 表示互相一致者，仍不能認為其已成立消費寄託關係（最高
　　法院98年度台上字第1219號、99年度台上字第2034號判決意
　　旨參照）。再按債權之讓與，係指債權人將其債權讓與於第
　　三人，因債權人與第三人訂立債權讓與契約而發生效力。僅
　　債權之讓與，非經讓與人或受讓人通知債務人，對於債務人
　  不生效力，此觀民法第297 條第1項之規定自明。亦即債權
　　讓與係指不變更債之同一性，由債權人與第三人合意將其債
　　權移轉於第三人之契約，則必須有可資轉讓債權之存在為前
    提，是第三人依債權讓與之法律關係請求債務人給付時，自
　　應就所受讓債權之存在負舉證責任。查上訴人主張高鄭碧霞
　　與被上訴人就系爭款項成立消費寄託關係，被上訴人則辯稱
    高鄭碧霞係贈與其系爭款項，自應由上訴人就其前開主張負
    舉證之責。
　㈡經審視高鄭碧霞於99年11月20日書立之系爭聲明，記載：本
    人之澳幣定存，在先夫仍在世時，已決定全數留給三子（即
    被上訴人），其餘子女皆不得有異議，此決議日後委由高淑
    靜辦理等語，並經高淑容、周高淑薰在場見證簽名，有系爭
    聲明為據（見原審調字卷第55頁），上訴人對於系爭聲明形
    式上真正，既不爭執（見本院卷第277頁），則依證人高淑
    靜證述：伊看過系爭聲明，99年11月20日時高鄭碧霞打電話
    要伊及二位姐姐高淑容及周高淑薰回家，回家以後高鄭碧霞
    說有一筆澳幣要給被上訴人，要伊執行，高淑容、周高淑薰
    見證；高鄭碧霞原本以口頭交代，但姊妹三人均不同意，因
    父親的錢被借光，若僅係口頭交代，伊無法執行，會找伊麻
    煩，故建議高鄭碧霞一定要白紙黑字寫明，系爭聲明上高鄭
    碧霞之簽名及印文均為高鄭碧霞親簽及蓋印，其後伊已依照
    高鄭碧霞意思執行等語（見原審卷第81-84頁），證人高淑
    容證述：系爭聲明為高鄭碧霞所親寫、親簽及蓋印，伊在場
    見證，是有一天伊、高淑靜、周高淑薰回家，高鄭碧霞告訴
    我們她有年紀，當初去珠海玩時，父親曾交代澳幣的錢要留
    給被上訴人，所有兒子當中僅有被上訴人沒有向父親借錢。
    且父親曾承諾新北市中和區一間公寓要給被上訴人後來卻賣
    掉，父親覺得對被上訴人有虧欠，被上訴人對父母都很孝順
    ，故父親決定將澳洲的那一筆錢給被上訴人，當初在珠海時
    伊也有聽到父親所說的上述內容等語（見原審卷第85-87頁
    ），證人周高淑薰證述：系爭聲明為高鄭碧霞親自書寫、簽
    名及用印，原因為父親生前有交代，除被上訴人外，其他兒
    子借了不少錢，父親答應要給被上訴人一間公寓不知道為何
    賣了，所以要留澳幣給被上訴人等語（見原審卷第88-91頁
    ），且證人高淑靜、高淑容、周高淑薰之前開證言，核與上
    訴人所提出被上訴人與高啟詔之對話內容(見原審卷第143頁
    ），亦屬相符，足見高鄭碧霞書立系爭聲明，係為贈與被上
    訴人系爭款項。嗣高淑靜於102年5月間告知被上訴人上情，
    復於104年7月13日，代理高鄭碧霞將澳幣16萬3739.18元匯
    至被上訴人帳戶，被上訴人於同年月31日將之兌換為374萬3
    293元（見原審調字卷第57、59頁），並向高鄭碧霞致謝，
    允諾受贈系爭款項，堪認高鄭碧霞與被上訴人於104年7月31
    日，已就系爭款項成立贈與契約。
  ㈢上訴人雖舉系爭債權讓與書與高鄭碧霞、被上訴人之錄音譯
    文及證人高啟詔之證言為據，主張高鄭碧霞與被上訴人間就
    系爭款項成立消費寄託關係云云。惟查：
　⒈觀之系爭債權讓與書雖記載：立書人高鄭碧霞於2010年間將
    本人所有一筆澳洲外匯定存總計約新台幣肆佰萬元（詳細金
    額尚待查證）委託本人三子高啟嘉（即被上訴人）代為保管
    迄今未取回。茲同意無條件將上項債權完全讓與本人長子高
    啟峯（即上訴人），由其向三子高啟嘉（即被上訴人）索還
    等語（見原審調字卷第21頁），然係於109年3月14日所簽立
    ，而高鄭碧霞與被上訴人於104年7月31日，業就系爭款項成
    立贈與契約，既如前述，高鄭碧霞已將系爭款項贈與被上訴
    人，難謂其有可資轉讓之債權存在，上訴人與高鄭碧霞縱另
    簽立系爭債權讓與書為債權讓與，對於被上訴人不生效力，
    則上訴人依債權讓與之法律關係，請求被上訴人給付系爭款
    項，即屬無據。至上訴人雖以如認系爭聲明有贈與之意，則
    主張高鄭碧霞有以系爭債權讓與書撤銷贈與之意云云（見本
    院卷第315頁），惟依系爭債權讓與書之前開內容，並無任
    何撤銷贈與之意，且上訴人僅稱：母親沒有說那麼多，我們
    只是推測母親意思就是要把外面的錢拿回來（見本院卷第31
    5頁），對於被上訴人有何得撤銷贈與之事由，並未具體說
    明及舉證證明，其主張高鄭碧霞有以系爭債權讓與書撤銷贈
    與之意，亦非可採。
　⒉又審視上訴人所提錄音時間為109 年3 月26日之錄音譯文（
    見原審卷第107 至117 頁），其內容為：「（高鄭碧霞）錢
    的問題，大哥照媽媽的意思，不是照誰的意思；（被上訴人
    ）嗯；（高鄭碧霞）媽媽要求怎樣大哥他們照辦；（被上訴
    人）嗯；（高鄭碧霞）你也要小心」、「（高盧秀鑾）媽媽
    ㄏ是，…什麼時候可以給她；（被上訴人）我早上已經匯10萬
    塊了；（高鄭碧霞）不是，啟嘉你想錯了，媽媽的遺囑就是
    媽媽的意思，不是什麼其他人的意思，這個要注意，媽媽的
    遺囑就是寫在裡面」、「（高盧秀鑾）媽他聽不懂，你就直
    接講；（高鄭碧霞）我跟你說，你說10萬塊那不是利息喔，
    遺囑是媽媽的東西，你就要遵守」、「（高鄭碧霞）我要mo
    ney現金，因為我現在，這再繼續下去，要用多少錢，我自
    己也抓不準，所以我這個錢，對媽媽來說很重要」、「（高
    鄭碧霞）就是要隨時準備媽媽的錢，隨時用的著，這錢很火
    急；（被上訴人）大嫂你跟他說，請你放心，我和大哥一定
    會把事情解決，錢的事情一分鐘都不用擔心；（高盧秀鑾）
    沒有，她是希望說說她那個錢，（被上訴人）哪個錢?你說
    澳幣那個300萬；（高盧秀鑾）對；（被上訴人）可是300萬
    之前不是寫了個協議書嗎?（高盧秀鑾、高鄭碧霞）什麼協
    議書?（被上訴人）那不是有發給你看?（高盧秀鑾）現在媽
    媽是在告訴你，那一個是不算的，是這樣子的，所以我們才
    很頭痛」等語(見原審卷第107-113頁），已可見高鄭碧霞與
    被上訴人之前開對話，並無任何表示其係將系爭款項交被上
    訴人保管之意。且上訴人配偶高盧秀鑾既稱「現在媽媽是在
    告訴你，那一個（系爭聲明）是不算的，所以我們才很頭痛
    」，顯見高鄭碧霞確有書立系爭聲明將系爭款項贈與被上訴
    人，否則高盧秀鑾何有表示因有系爭聲明故很頭痛之舉，則
    縱高鄭碧霞事後認「那一個（系爭聲明）是不算的」，而有
    意取回系爭款項，仍難推認高鄭碧霞與被上訴人間前就系爭
    款項係成立消費寄託關係。又於前開錄音譯文中，高鄭碧霞
    雖提及「媽媽的遺囑就是媽媽的意思」（見原審卷第109頁
    ），然遍觀高鄭碧霞代筆遺囑之內容（見原審卷第45-49頁
    ），僅敘及其今後生活所需均自其本人存款支應，並委由兩
    造及高啟詔共同處理，其留存現金若不足支應今後生活所需
    ，應由兩造及高啟詔負責解決等情，仍未提及系爭款項之相
    關事宜，自難僅依前開錄音譯文之內容，即謂高鄭碧霞與被
    上訴人間就系爭款項係成立消費寄託關係。故前開高鄭碧霞
    、被上訴人之錄音譯文，仍不足採為有利於上訴人之認定。
    　
  ㈣綜上，上訴人主張高鄭碧霞與被上訴人就系爭款項係成立消
　　費寄託關係乙情，並未能舉證證明，無從認定高鄭碧霞對於
　　被上訴人有可資轉讓之債權存在。且依系爭債權讓與書之內
　　容，並無任何撤銷贈與之意，上訴人對於被上訴人有何得撤
　　銷贈與之事由，未再具體說明及舉證證明，其主張高鄭碧霞
　　有以系爭債權讓與書撤銷贈與之意，亦非可採。則上訴人依
　　民法第294 條第1 項、第297 條之規定，請求被上訴人給付
　　374萬3293元，及自起訴狀繕本送達翌日起算之法定遲延利
　　息，即非正當。
五、從而，上訴人依民法第294 條第1 項、第297 條之規定，請
    求被上訴人給付其374萬3293元，及自起訴狀繕本送達翌日
    起至清償日止，按年息5%計算之利息，非屬正當，不應准許
    。原審就此部分為上訴人敗訴之判決，並無不合。上訴意旨
    指摘原判決此部分不當，求予廢棄改判，為無理由，應駁回
    其上訴。
六、本件事證已臻明確，兩造其餘之攻擊或防禦方法及所用之證
    據，經本院斟酌後，認為均不足以影響本判決之結果，爰不
    逐一論列，附此敘明。
七、據上論結，本件上訴為無理由，爰判決如主文。
中　　華　　民　　國　　110 　年　　12　　月　　15　　日
              民事第五庭   
                  審判長法  官  邱靜琪 
                        法  官  陳君鳳
                        法  官  洪純莉
正本係照原本作成。
如不服本判決，應於收受送達後20日內向本院提出上訴書狀，其
未表明上訴理由者，應於提出上訴後20日內向本院補提理由書狀
（均須按他造當事人之人數附繕本）上訴時應提出委任律師或具
有律師資格之人之委任狀；委任有律師資格者，另應附具律師資
格證書及釋明委任人與受任人有民事訴訟法第466 條之1第1項但
書或第2項所定關係之釋明文書影本。如委任律師提起上訴者，
應一併繳納上訴審裁判費。
中　　華　　民　　國　　110 　年　　12　　月　　15　　日

                        書記官  張淨卿